【裁判字號】    95,交聲,75
【裁判日期】    950630
【裁判案由】    聲明異議
【裁判全文】
臺灣屏東地方法院交通事件裁定          95年度交聲字第75號
原處分機關  交通部公路總局高雄區監理所屏東監理站
異  議  人
即受處分人  甲○○○
上列受處分人因違反道路交通管理處罰條例案件，對於交通部公
路總局高雄區監理所屏東監理站民國95年4 月7 日所為之屏監違
字第裁82-V00000000號處分（原處分：屏警交字第V00000000 號
），聲明異議，本院裁定如下：
    主  文
原處分撤銷。
甲○○○不罰。
    理  由
一、本件聲明異議意旨略以：異議人甲○○○所有之車牌號碼ZZ
    A-201 號輕型機車1 部，於民國94年12月29日14時43分許，
    行經屏東縣東港鎮○○路臺灣銀行前，警員認為駕駛人當時
    未依規定戴安全帽，且經攔停拒絕停車接受稽查而逃逸，事
    後警員逕行開單舉發；惟當時警員並未照相、錄影，亦未架
    設護欄，僅以目擊認定，無法精準確認騎乘者未戴安全帽，
    員警舉發有誤，爰依法聲明異議等語。
二、按機器腳踏車「駕駛人或附載座人」未依規定戴安全帽者，
    處駕駛人新臺幣（下同）500 元罰鍰，道路交通管理處罰條
    例第31條第6 項定有明文。又汽車「駕駛人」，駕駛汽車有
    違反本條例之行為，經交通勤務警察或依法令執行交通稽查
    任務人員制止時，不聽制止或拒絕停車接受稽查而逃逸者，
    除按各該條規定處罰外，處3000元以上6000元以下罰鍰，道
    路交通管理處罰條例第60條第1 項亦定有明文。
三、再按「人民違反法律上之義務而應受行政罰之行為，法律無
    特別規定時，雖不以出於故意為必要，仍須以過失為其責任
    條件。但應受行政罰之行為，僅須違反禁止規定或作為義務
    ，而不以發生損害或危險為其要件者，推定為有過失，於行
    為人不能舉證證明自己無過失時，即應受處罰」，為司法院
    大法官釋字第275 號解釋文所揭示，準此，行政罰之處罰要
    件，以行為人有故意或過失為必要，又所謂「違反法律上之
    義務而應受行政罰之行為」，徵諸憲法第23條及司法院大法
    官釋字第313 號解釋意旨，應係指違反「法律對違反義務而
    應受處罰之要件與數額有明文規定」之行為，若法律雖明文
    一定之義務，然對於該義務之違反未明文處罰之要件與數額
    ，且亦未授權以行政命令補充規範之情形時，自不得比附援
    引或逕行推定該義務之違反即應受何等處罰。次按有關交通
    違規之處罰，乃限制人民行動自由，並侵害人民之財產權，
    自應以法律規定處罰之要件與數額，若法律就其構成要件以
    命令為補充規定者，授權之內容應具體明確，然後據以發布
    命令，始符合憲法第23條法律保留及比例原則之意旨。
四、本件舉發違反道路交通處理事件通知單暨裁決書上雖均未敘
    明「逕行舉發」字樣，然據證人即當日開單之員警乙○○到
    庭表示：逕行舉發是以車主為準，所以才開單等語觀之（見
    本院卷95年5 月22日訊問筆錄），本件實則應屬道路交通管
    理處罰條例第7 條之2 第1 項、第2 項，或第85條第3 項對
    於車主逕行舉發之性質。然查，道路交通管理處罰條例第7
    條之2 規定：「汽車駕駛人之行為有下列情形之一，當場不
    能或不宜攔截製單舉發者，得對汽車所有人逕行舉發處罰：
    （一）闖紅燈或平交道；（二）搶越行人穿越道；（三）違
    規停車而駕駛人不在場；（四）不服指揮稽查而逃逸，或聞
    消防車、救護車、警備車、工程救險車之警號不立即避讓；
    （五）違規停車或搶越行人穿越道，經各級學校交通服務隊
    現場導護人員簽證檢舉；（六）其他違規行為經以科學儀器
    取得證據資料者。前項逕行舉發，應記明車輛牌照號碼、車
    型等可資辨明之資料，查明汽車所有人姓名或名稱、住址後
    ，製單舉發處罰之。」，並未明文處罰之要件與數額，參以
    其立法理由謂：「現行違反道路交通管理事件統一裁罰標準
    及處理細則第23條得逕行舉發之規定，因影響人民權利義務
    ，為符合法律保留之精神，爰酌予修正增訂於本條」，前述
    之「違反道路交通管理事件統一裁罰標準及處理細則」第23
    條之規定，則經內政部、交通部於91年8 月30日會銜刪除之
    。足見道路交通管理處罰條例第7 條之2 之增訂，僅止於將
    原屬行政命令之逕行舉發方式予以法律明文，以符合法律保
    留原則，並不因條文增訂「處罰」二字，即認行政機關得援
    引該條文逕行對車輛所有人為實體之處罰。況本條文亦無推
    定車輛所有人在第一項各款規定之情形下，具有故意或過失
    之責任條件，揆諸前揭釋字第275 號解釋意旨，車輛所有人
    在無故意或過失之情況下，自不得因本條之規定而受罰。復
    查，道路交通管理處罰條例第85條第3 項規定：「本條例關
    於車輛駕駛人之處罰，如應歸責於車輛所有人者，處罰車輛
    所有人」，實乃規範法律所明文之受罰主體對於義務之違反
    若無故意或過失，但車輛所有人對該義務之違反卻具有可歸
    責之條件時，則應處罰車輛所有人，而不處罰未具責任條件
    之人，是當以各該處罰條文內容明文記載受罰主體、處罰要
    件與數額者為限，且須係對於設有處罰要件數額等實體處罰
    事項所明文之義務違反，或對於交通違規事實之造成，具有
    故意或過失之責任條件，始得據以處罰「車輛所有人」，亦
    即，裁罰機關於逕行舉發時，必須有事證理由認定車輛所有
    人對於違規事實之肇致或交通義務之違反，具有可歸責之事
    由，始可裁罰車輛所有人甚明；況逕行舉發，舉發單位誤判
    車輛車號等特徵之風險較高，亦存在車輛所有人與駕駛人根
    本無涉之情形，裁罰機關尤應慎重為之，以確保行政罰之正
    確行使。又違反道路交通管理事件統一裁罰基準及處理細則
    第24條：「逕行舉發違反道路交通管理事件，經汽車所有人
    依通知單之應到案日期前到案，並告知違規駕駛人姓名、身
    分證統一編號及住址者，處罰機關應即另行通知違規駕駛人
    到案依法處理；逾應到案日期，處罰機關應依本條例第85條
    第3 項規定處罰該汽車所有人」之後段規定，就汽車所有人
    僅逾應到案日期，不論就車輛駕駛人之違規行為是否可歸責
    汽車所有人，均依道路交通管理處罰條例第85 條 第3 項處
    罰汽車所有人，與該項「本條例關於車輛駕駛人之處罰，如
    應歸責於車輛所有人者，處罰車輛所有人」之規定違背，該
    上開處理細則後段之規定顯有違母法授權之嫌；且受舉發違
    規之車輛所有人於期限內到場陳述意見，道路交通管理處罰
    條例、違反道路交通管理事件統一裁罰基準及處理細則均未
    對此明文受舉發違規人到場陳述意見之內容包括到場陳述駕
    駛人為何人，是以，車輛所有人到場未告知實際駕駛人，並
    不當然屬「到場陳述意見」義務之違反，亦無法憑以推斷該
    項未告知即與違規事實之造成或交通義務之違反有道路交通
    管理處罰條例第85條第3 項之可歸責情事，裁罰機關仍應本
    於行政罰正確行使，就到場陳述意見之內容，斟酌可供查證
    之事證，妥為裁量，以昭公信，自不得以車輛所有人並未說
    明實際駕駛人為何人，即漠視卷內已客觀存在之其他事證未
    予審酌，逕予裁罰車輛所有人。
五、查異議人為車牌號碼ZZA-201 號輕型機車所有人之事實，有
    車籍查詢資料在卷可稽，並為異議人所不否認，堪以認定。
    然查，於94年12月29日14時43分許，有駕駛人騎乘上開機車
    行經屏東縣東港鎮○○路臺灣銀行前，因未戴安全帽經警攔
    車而拒絕停車接受稽查並為逃逸之事實，雖業據證人即本件
    開單舉發之警員乙○○於本院審理中證述：當日伊下午14時
    至16時乃在屏東縣東港鎮○○路臺灣銀行前執行交通稽查勤
    務，於14時43分許伊乃站立於慢車道上，見一名女性未戴安
    全帽騎乘1 部車牌號碼為ZZA-201 號、藍色光陽輕型機車駛
    來，伊即刻跑出車道，經其鳴笛並以手勢指揮示意攔查，該
    騎乘者仍拒不停車，靠近雙黃線往前騎去，伊隨即將該車特
    徵記明筆記本上，並當天回所查詢該車車籍資料，確認車號
    與車的樣式與前開逃逸不服稽查之車輛相符無誤，乃依法對
    異議人即車主開單逕行舉發等語（見本院95年5 月22日訊問
    筆錄），並有庭呈筆記本影本、屏東縣警察局員警工作紀錄
    簿、車籍資料作業詳細畫面、違規場地照片、屏東縣警察局
    東港分局東濱派出所13人勤務分配表等各1 份附卷可證。惟
    異議人於本院審理中亦辯稱，未曾於前開時、地未戴安全帽
    騎乘上開輕型機車等語，業經證人乙○○於本院審理中證述
    ：當日違規之駕駛人並非異議人，而係一較為年輕戴眼鏡之
    女性（見本院95年5 月22日訊問筆錄），且亦查無其他積極
    證據可資認定異議人確為本件交通違規之「駕駛人」，復參
    以車輛之駕駛人非必為車輛之所有人，乃社會上一般駕車情
    形之常態，自難遽為認定異議人有於前開時地騎乘上揭輕型
    機車，而未戴安全帽之違規情事。而道路交通管理處罰條例
    第31條第6 項，係針對機器腳踏車「駕駛人」或「附載座人
    」未依規定戴安全帽者，施以處罰；另道路交通管理處罰條
    例第60條第1 項亦僅針對汽車「駕駛人」，駕駛汽車有違反
    本條例之行為，經交通勤務警察或依法令執行交通稽查任務
    人員制止時，不聽制止或拒絕停車接受稽查而逃逸者，施以
    處罰，自無法就此部分裁決命異議人即上開輕型機車所有人
    繳交罰鍰，原處分機關未慮及此遽予裁罰，尚有未洽。
六、另本件異議人於本院訊問時已到場陳述意見，證人即當日開
    單之員警乙○○於本院審理中亦證述：當日違規之駕駛人並
    非異議人，而係一較為年輕戴眼鏡之女性（見本院95年5 月
    22日訊問筆錄）；則本於行政罰之正確性，自應主動向異議
    人查詢實際駕駛人之姓名、年籍，另行通知實際駕駛人到案
    說明，縱異議人到案後未提出實際駕駛人之年籍資料，尚難
    認有何歸責事由；自不得僅以異議人為車輛所有人，即推斷
    本件違規應歸責於異議人，而應處罰異議人。此外，原處分
    機關亦未查知有何據以歸責異議人之事由，竟仍昧於本件違
    規駕駛人顯非車輛所有人之事實，未據上開舉發通知單所載
    內容進一步向異議人詢問實際駕駛人，揆諸前開規定，異議
    人自不在受罰之列。
七、綜上所述，於94年12月29日14時43分許，確實有非異議人之
    某不明駕駛人騎乘上開機車行經屏東縣東港鎮○○路臺灣銀
    行前，警員乙○○認為伊當時未依規定戴安全帽，且經攔停
    拒絕停車接受稽查而逃逸之情之事實已臻明確，然道路交通
    管理處罰條例第31條第6 項暨第60條第1 項均未就車輛所有
    人施以處罰，從而屏東縣警察局東港分局東濱派出所就此依
    道路交通管理處罰條例第60條第1 項、第31條第6 項之規定
    ，對該輕型機車之「所有人即異議人」逕行舉發，自屬無據
    ，是本件異議人異議為有理由，原處分裁決自應予以撤銷，
    另諭知異議人不罰。
八、據上論斷，應依道路交通案件處理辦法第20條前段，裁定如
    主文。
中    華    民    國    95    年    6     月    30    日
                  交通法庭    法  官  羅培毓
以上正本證明與原本無異。
如不服本裁定應於收受送達後5 日內向本院提出抗告書狀敘述抗
告之理由抗告於台灣高等法院高雄分院。
中    華    民    國    95    年    6     月    30    日
                              書記官  張儷薾


司法院資訊處製作；財團法人民間司法改革基金會備份。
